ACORDAO-COMPLETO-2491429

ACÓRDÃO 18983/2021 ATA 41/2021 - SEGUNDA CÂMARA

VISTOS, relatados e discutidos estes autos em que se analisam atos de concessão de pensão militar deferidos pela Segunda Região Militar em favor das beneficiárias acima identificadas. 
ACORDAM os Ministros do Tribunal de Contas da União, reunidos em Sessão da 2ª Câmara, ante as razões expostas pelo Relator, e com fulcro nos incisos III e IX do art. 71 da Constituição Federal e nos arts. 1º, inciso V, e 39, inciso II, da Lei n. 8.443/1992, c/c o art. 259, inciso II, do Regimento Interno/TCU em:
9.1. considerar legais as concessões de pensão militar em benefício de Luciana Claudia Martins Ferreira Diógenes, Maria Lucia Leite, Silvia Augusta da Silva, Marilza Izabel Braga Pinheiro e Maria das Graças Gonçalves, conferindo registro aos correspondentes atos;
9.2. reconhecer o registro tácito da concessão de pensão militar às Sras. Sandra Luzia Veronese Rahal e Henny Estela Kratzer, em consonância com o decidido pelo Supremo Tribunal Federal, em sede de repercussão geral, no julgamento do Recurso Extraordinário 636.553 (Tese 445) ;
9.3. restituir os autos à Sefip, para que observe o disposto no subitem 9.2.3 do Acórdão 122/2021-TCU-Plenário;
9.4. dar ciência desta deliberação às interessadas.

Atos de concessão de pensão militar deferidos pela Segunda Região Militar em favor das beneficiárias abaixo identificadas.

Segunda Câmara

Diretoria de Inativos e Pensionistas da 2ª Região Militar.

3. Interessadas: Luciana Claudia Martins Ferreira Diógenes (XXX.997.646-XX), Maria Lucia Leite (XXX.673.768-XX), Silvia Augusta da Silva (XXX.349.048-XX), Sandra Luzia Veronese Rahal, (XXX.234.118-XX), Marilza Izabel Braga Pinheiro (XXX.891.838-XX), Henny Estela Kratzer (XXX.967.487-XX) e Maria das Graças Gonçalves (XXX.638.298-XX).

13.1. Ministros presentes: Bruno Dantas (Presidente), Aroldo Cedraz e Raimundo Carreiro.
13.2. Ministros-Substitutos presentes: Marcos Bemquerer Costa (Relator) e André Luís de Carvalho.

MARCOS BEMQUERER

Trata-se de atos de pensão militar deferidos pela Segunda Região Militar em benefício de Luciana Claudia Martins Ferreira Diógenes, Maria Lucia Leite, Silvia Augusta da Silva, Sandra Luzia Veronese Rahal, Marilza Izabel Braga Pinheiro, Henny Estela Kratzer e Maria das Graças Gonçalves.
2. 	Inicialmente, a Secretaria de Fiscalização de Integridade de Atos e Pagamentos de Pessoal e de Benefícios Sociais - Sefip consignou que o órgão de Controle Interno emitiu pareceres pela legalidade dos atos em apreço. Anotou, ainda, que as informações cadastradas no Sistema de Apreciação e Registro dos Atos de Admissão e Concessões - Sisac foram validadas pela crítica automatizada.
3.	Portanto, em manifestações uniformes (peças 7 e 8) , a Unidade Especializada propôs ao Tribunal considerar legais os atos concessórios de pensão militar e determinar os correspondentes registros, com fundamento no art. 71, inciso III, da Constituição Federal, nos arts. 1º, inciso V, e 39, inciso II, da Lei 8.443/1992 e no art. 260, § 1º, do Regimento Interno/TCU, no que contou com a anuência do Ministério Público junto ao TCU, representado pelo Procurador Sérgio Ricardo Costa Caribé (peça 9) .
4.	Por meio do Despacho (peça 10) , restituí os autos à Sefip para que se posicionasse acerca da acumulação de benefícios previdenciários da Sra. Sandra Luzia Veronese Rahal, filha do instituidor Sr. José Carlos Kratzer.
5.	Retornam os autos ao meu Gabinete com proposta de que se considere ilegal a concessão em favor da referida beneficiária, nos termos abaixo descritos (peças 17 e 18) , endossada pelo Parquet especializado (peça 19) :
EXAME TÉCNICO
 (...) 
8.	Pesquisas aos sistemas internos do Tribunal identificaram a acumulação pela Sra. Sandra Luzia Veronese Rahal de uma pensão militar com uma pensão civil e mais uma aposentadoria por tempo de contribuição. 
9.	Trata-se de situação que não encontra amparo na legislação. O art. 29 da Lei 3.765/1960, com redação dada pela Medida provisória 2.215-10/2001, assim dita: 
'Art. 29. É permitida a acumulação: 
I - de uma pensão militar com proventos de disponibilidade, reforma, vencimentos ou aposentadoria; 
II - de uma pensão militar com a de outro regime, observado o disposto no art. 37, inciso XI, da Constituição Federal.'
10.	Seria permitida, portanto, a acumulação da pensão militar com outro benefício, ou a aposentadoria, ou a pensão civil, não os três benefícios simultaneamente. Por essa razão, entende-se que o ato de José Carlos Kratzer (CPF XXX.684.387-XX) deva ser julgado ilegal e negado o seu registro. 
11.	Não foram detectadas irregularidades para os demais atos, cabendo proposta pela legalidade e pelo registro.
CONCLUSÃO 
12.	A abrangência e a profundidade das verificações levadas a efeito fundamentam a convicção de legalidade dos atos de concessão de pensão instituída por Francisco Pinheiro Diógenes (CPF XXX.779.868-XX) , Joaquim Santos de Aguiar (CPF XXX.838.858-XX) , João Batista Barroso Martins (XXX.421.698-XX) e Paulo Vieira de Carvalho (CPF XXX.212.818-XX) . Já a pensão militar instituída por José Carlos Kratzer (CPF XXX.684.387-XX) deve ser considerada ilegal e negado o seu registro devido à irregularidade apontada acima. 
PROPOSTA DE ENCAMINHAMENTO
13.	Ante o exposto, propõe-se:
a)	considerar legais as concessões de pensão militar instituídas por Francisco Pinheiro Diógenes (CPF XXX.779.868-XX) , Joaquim Santos de Aguiar (CPF XXX.838.858-XX) , João Batista Barroso Martins (XXX.421.698-XX) e Paulo Vieira de Carvalho (CPF XXX.212.818-XX) , e determinar o registro dos correspondentes atos, com fundamento nos arts. 71, inciso III, da Constituição Federal, 1º, inciso V, e 39, inciso II, da Lei 8.443/1992 e 260, § 1º, do Regimento Interno do Tribunal de Contas da União;
b)	considerar ilegal  a concessão de pensão militar instituída por José Carlos Kratzer (CPF XXX.684.387-XX) , e negar o registro do correspondente ato, com fundamento nos arts. 71, inciso III, da Constituição Federal, 1º, inciso V, e 39, inciso II, da Lei 8.443/1992 e 260, § 1º, do Regimento Interno do Tribunal de Contas da União; 
b.1) dispensar o ressarcimento das quantias indevidamente recebidas de boa-fé¿ pela interessada, consoante o disposto no Enunciado 106 da Súmula da Jurisprudência do TCU; 
b.2) determinar ao Comando do Exército que: 
b.2.1) no prazo de 15 (quinze) dias, a contar da ciência desta deliberação, abstenha-se de realizar pagamentos decorrentes do ato impugnado, sujeitando-se a autoridade administrativa omissa à responsabilidade solidária, nos termos do art. 262, caput, do Regimento Interno/TCU; 
b.2.2) dê ciência, no prazo de 15 (quinze) dias, a contar do recebimento da notificação deste Acórdão, às interessadas, encaminhando a este Tribunal, no prazo de 30 (trinta dias) , comprovantes das referidas ciências; 
b.2.3) esclareça à interessada Sandra Luzia Veronese Rahal (CPF XXX.234.118-XX) que assiste a ela o direito à opção pela manutenção dos proventos de pensão militar, mediante a renúncia ao benefício acumulado indevidamente; 
b.2.4) alerte a interessada que o efeito suspensivo proveniente da interposição de possíveis recursos perante o TCU não a exime da devolução dos valores percebidos indevidamente após a respectiva notificação, caso os recursos não sejam providos; 
c)	determinar à Secretaria de Fiscalização de Integridade de Atos e Pagamentos de Pessoal e de Benefícios Sociais - Sefip que monitore o cumprimento das medidas indicada no subitem b.2, representando a este Tribunal, caso necessário." 
	É o Relatório.

Procurador Sérgio Ricardo Costa Caribé.

PENSÃO MILITAR. DECURSO DE CINCO ANOS DESDE A ENTRADA DE UM ATO NO TCU. APLICAÇÃO DA TESE 445 DE REPERCUSSÃO GERAL ADOTADA PELO SUPREMO TRIBUNAL FEDERAL - STF. REGISTRO TÁCITO DO ATO. DETERMINAÇÃO. CIÊNCIA À INTERESSADA. LEGALIDADE DOS DEMAIS ATOS, COM DETERMINAÇÃO PARA OS CORRESPONDENTES REGISTROS.

PENSÃO MILITAR (PMIL)

Secretaria de Fiscalização de Integridade de Atos e Pagamentos de Pessoal e de Benefícios Sociais - Sefip.

Em apreciação atos de pensão militar deferidos pela Segunda Região Militar em benefício de Luciana Claudia Martins Ferreira Diógenes, Maria Lucia Leite, Silvia Augusta da Silva, Sandra Luzia Veronese Rahal, Marilza Izabel Braga Pinheiro, Henny Estela Kratzer e Maria das Graças Gonçalves.
2.	Os pareceres exarados nos autos pela Secretaria de Fiscalização de Integridade de Atos e Pagamentos de Pessoal e de Benefícios Sociais - Sefip (peças 17 e 18) e pelo Ministério Público junto ao TCU, representado pelo Procurador Sérgio Ricardo Costa Caribé (peça 19) , são convergentes, no sentido de que se deve considerar legais os atos em exame, com exceção do ato referente ao instituidor José Carlos Kratzer, falecido em 02/07/2012 (peça 3) , do qual são beneficiárias as Sras. Henny Estela Kratzer, viúva, e Sandra Luzia Veronese Rahal, filha, uma vez que esta última é titular de três benefícios previdenciários, quais sejam, uma pensão militar, uma pensão civil e mais uma aposentadoria por tempo de contribuição.
3.	A proposta acima descrita está em consonância com precedentes desta Corte no sentido de que o art. 29 da Lei 3.765/1960 permite a acumulação de duas pensões militares ou de uma pensão militar com vencimentos ou benefício previdenciário decorrente de um único cargo civil, sejam estes últimos vinculados ao Regime Próprio de Previdência de Servidores Públicos ou ao Regime Geral da Previdência Social (Acórdãos 3.653/2011 e 4.847/2017, Relator Ministro-Substituto André Luís de Carvalho, e Acórdãos 8.721/2017, 7.942/2018 e 7.450/2018, de minha relatoria, todos da Segunda Câmara) . 
4.	Também está em afino com o magistério jurisprudencial do Superior Tribunal de Justiça, exemplificado pela deliberação no REsp 1434168/RS (Ministro Humberto Martins, 2ª Turma, DJe 24/09/2015) .
5.	Não obstante, o ato em questão ingressou originalmente nesta Casa de Contas em 06/06/2013 (peça 3, p. 1) , tendo transcorrido lapso temporal superior a cinco anos antes mesmo que a Sra. Sandra Luzia Veronese Rahal fosse notificada, em 17/04/2019 (peça 12) , sobre a irregularidade acima descrita.
6.	Cumpre registrar que o STF, em sede de repercussão geral, fixou o prazo de cinco anos para que o TCU proceda ao registro dos atos de concessão inicial de aposentadoria, reforma ou pensão, após o qual serão considerados definitivamente registrados (Tese 445, firmada no julgamento do Recurso Extraordinário 636.553) .
7. 	Sobre esse assunto, o Plenário do TCU, na sessão de 27/01/2021, decidiu, por meio do Acórdão 122/2021 (Relator Ministro Walton Alencar Rodrigues) , dentre outras medidas:
	"9.2. ordenar à Segecex que, em conjunto com a Sefip:
	(...) 
	9.2.2. identifique, entre os atos constantes da base de dados do Sistema de Apreciação e Registro de Atos de Admissão e Concessões (Sisac) e ou do Sistema de Atos de Pessoal (e-pessoal) pendentes de julgamento, aqueles que, à luz da decisão exarada pelo STF no Recurso Extraordinário 636.553/RS, devem ser considerados tacitamente registrados;
	9.2.3. identifique, entre os atos selecionados segundo o critério acima, aqueles que contenham algum tipo de ilegalidade e cujos prazos para revisão de ofício encontram-se em curso, adotando medidas sistematizadas para que sejam, com a maior brevidade possível, submetidos aos procedimentos de revisão de ofício, com fulcro no art. 54 da Lei 9.784/1999, c/c o art. 260, § 2º, do Regimento Interno do TCU;"
8. 	Portanto, à luz da novel deliberação deste Tribunal, deve-se aplicar a indigitada Tese 445 ao presente processo para considerar tacitamente registrado o ato de pensão militar concedido à Sra. Sandra Luzia Veronese Rahal, sem prejuízo de determinar à Sefip que observe o disposto no subitem 9.2.3 do Acórdão 122/2021-TCU-Plenário, no tocante à possibilidade da interposição de revisão de ofício.
9.	Devem ser consideradas legais as demais pensões militares examinadas neste processo, a respeito das quais não foi apontada qualquer irregularidade, conferindo-se registro aos correspondentes atos. 
	Ante o exposto, manifesto-me por que seja adotada a deliberação que ora submeto a este Colegiado.
	TCU, Sala das Sessões, em 30 de novembro de 2021.
MARCOS BEMQUERER COSTA
   Relator